【裁判字號】    89,訴,1013
【裁判日期】    900921
【裁判案由】    第三人異議之訴
【裁判全文】
臺灣臺北地方法院民事判決  八十九年度訴字第一○一三號
    原      告    甲○○○
                  己○○
                  戊○○
                  乙○○
                  丙○○
                  丁○○
    被      告    庚○○
    複  代理人    辛○○
右當事人間第三人異議之訴事件，本院判決如左：
    主      文
本院八十八年度執字第一六三二二號強制執行事件就原告所有門牌號碼為台北市○○○路○段四八五巷九號之建物所為之強制執行程序應予撤銷。
訴訟費用由被告負擔。
    事      實
甲、原告方面：
壹、聲明：鈞院八十八年度執字第一六三二二號強制執行事件就原告所有門牌號碼為
    台北市○○○路○段四八五巷九號之建物所為之執行程序，應予撤銷。
貳、陳述：
  一、本件被告以執有對訴外人邱春蘭積欠其票款之執行名義，為對邱春蘭強制執行
      而向鈞院聲請查封台北市○○○路○段四八五巷九號未為保存登記之建物，惟
      查系爭建物為原告所有，邱春蘭係自民國七十九年起逐年換約向原告承租使用
      ，租約並於八十七年十一月十三日終止。原告於本件查封後向稅捐處查詢，始
      知係邱春蘭於八十三年一月十三日自行將系爭建物申報為其所建而辦理稅籍登
      記，因此成為房屋稅納稅義務人，被告依房屋稅籍登記認定系爭房屋為邱春蘭
      所有，因此對之強制執行。查邱春蘭於申辦稅籍登記時製作之「台北市未辦妥
      保存登記之房屋申請設立房屋稅籍承諾書」所載，系爭建物係邱春蘭於六十二
      年十月二十日興建完成，惟查邱春蘭係於七十九年始起租經營粥店，因申報營
      業稅之必要始出具上開承諾書，況且邱春蘭係四十八年二月二十八日生，則其
      於六十二年十月二十日時年僅十四歲，何來由其興建完成之可能？足證上開房
      屋稅登記確係出於錯誤，為此邱春蘭已向稅捐處申請更正納稅義務人為原告，
      業經台北市稅捐稽徵處信義分處查明屬實准予更正在案。系爭查封之建物絕非
      邱春蘭所有，原告確係系爭房屋之所有權人，被告以對邱春蘭之債權對第三人
      即原告之不動產強制執行，原告為此依強制執行法第十五條之規定提起第三人
      異議之訴，請求撤銷對系爭房屋所為之執行程序。
  二、系爭遭查封執行之建物係訴外人即原告之被繼承人馬鶴齡生前出資興建而原始
      取得所有權：
    (一)查馬鶴齡係職業軍人，於四十九年間由服役之陸軍第十師配住台北市六張犁眷
      舍一棟，為紅磚造水泥瓦之建物，除有面積僅三二平方公尺之房屋外（八×四
      公尺），旁邊尚有廁所（一×一公尺）及廚房（二×一‧五公尺）各一間，合
      計約十坪之小屋，門牌編號為和平東路三段二○六巷三十六號（即麟光新村）
      ，現整編為信義區○○里○○○路○段四八五巷九號。
    (二)於六十二年間因子女漸長，上開配住眷舍不敷使用，乃由馬鶴齡斥資自行在眷
      舍旁空地另搭建木造平房約三十餘坪居住，此一木造平房即本件查封之建物。
    (三)迨至七十九年間馬鶴齡亡故後，原告舉家遷居和平東路三段四一六巷三十五弄
      十三號二樓，系爭木造平房則出租予邱春蘭，原配眷舍部分，因老舊屋頂破損
      不堪使用，該八×四公尺之房屋由邱春蘭徵得原告同意後予以拆除，騰出之空
      地供邱春蘭充為停車場車輛進出之用，廁所及廚房則仍在未拆，惟已破損不堪
      勉強使用。
    (四)邱春蘭於八十三年一月十二日在稅捐處填具之「台北市未辦妥保存登記之房屋
      申請設立房屋稅籍承諾書」內明載「木造一層樓房一棟」，已揭示確與配住之
      「磚造」眷舍明顯不同，目前當地黎忠里里長黃種釧自幼與原告為同一鄰里之
      鄰居，對原告之眷舍及另行搭建木造平房等情，知之甚詳。
    (五)本件系爭查封之建物僅係邱春蘭承租之木造建物，為馬鶴齡生前斥資在原配眷
      舍旁所自行興建而原始取得所有權，與軍方配住之磚造平房係不同之建物，雖
      未經保存登記，然並不影響馬鶴齡原始取得之地位。惟馬鶴齡死亡後，系爭建
      物應歸全體繼承人繼承，原告均為其合法繼承人，原告本於所有權人地位提起
      第三人異議之訴，並無不合。
  三、執行查封之標的非執行債務人邱春蘭所有：
    (一)系爭強制執行查封之建物有二間，分別為一層木造平房及二層懸空鐵皮閣樓各
      一間，惟該二間建物均非邱春蘭之物，其僅係承租人：
      1.一層木造平房部分：係原告之被繼承人馬鶴齡於六十二年間在原配眷舍（即
        現場中間空地位置上，現已拆除）旁斥資搭建，雖未經保存登記，然係馬鶴
        齡原始取得所有權，原告係繼承而取得所有權。以該木造老舊之程度，顯示
        斷非近十年內所搭建，原告丙○○於高中甫畢業之七十三年間曾在此一木造
        平房前留影，邱春蘭則係七十九年起租，木造平房何來可能係邱春蘭所建？
      2.二層懸空鐵皮閣樓部分：係於原配住之舊眷舍及木造平房出租邱春蘭後，由
        原告甲○○○斥資搭建，一樓懸空部分可供邱春蘭使用，二樓部分則擬由原
        告乙○○居住，以疏解全家居住於租住處之擁擠狀況，原告乙○○前往居住
        後，因膝蓋運動受傷，對於攀爬樓梯上二樓日感吃力，出入益加不便，不久
        即放棄使用，一併交由邱春蘭租用。
    (二)邱春蘭雖於八十三年一月間向稅捐處申辦「台北市未辦妥保存登記之房屋申請
      設立房屋稅籍」登記，其於申請之承諾書內載台北市信義區○○○路○段四八
      五巷九號無建築執照之木造一層房屋一棟係其於六十二年十月二十日所興建完
      成等情，被告執此認係邱春蘭之所有物而對之強制執行，惟查：
      1.六十二年間，邱春蘭僅十四歲，不可能在現址搭設建物。
      2.邱春蘭於八十三年申請房屋稅籍登記時所附建物面積圖係載「八×四公尺」
        之木造一層建物，以「八×四公尺」之長方形建物而言，與查封之二間建物
        之形狀及面積並不相符，以「一層木造」而言，亦與「二層鐵皮閣樓」不同
        。
      3.依上開分析，邱春蘭名義之房屋稅籍承諾書內所載由其所建乙節，完全與事
        實不符，足證房屋稅籍申辦資料內所載邱春蘭所建乙節，完全係完成稅籍登
        記而便宜記載，並非確有其事，邱春蘭既承擔偽造文書罪責之風險在鈞院結
        證建物非其所建，其證詞並與原告提出之各項事實相吻合，其證詞顯然可採
        。
      4.房屋稅籍承諾書係用於申請稅籍登記，並非用於建物所有權歸屬何人之證明
        ，以承諾書內片面之陳述執為產權歸屬何人之唯一依據，當屬牽強而附會。
    (三)綜上說明，被告據以主張查封之建物係邱春蘭所有之證據，均不足以證明邱春
      蘭確為建物之所有人，被告再三主張邱春蘭承租期間再由原告另轉租他人等情
      ，而質疑原告所有權人之主張，查邱春蘭因經營不善結束營業，因此提前終止
      租約乃屬常情，既提前終止交還原告，再由原告另租他人，豈非原告係出租之
      所有權人之最佳反證？否則如係邱春蘭所有，又何來終止租約及交還原告自行
      處分之理？系爭建物係原告所有，鈞院執行處依被告之指訴加以查封進行拍賣
      之強制執行，自屬錯誤並損及原告權益，自有依法排除之必要。
參、證據：提出(一)臺灣臺北地方法院八十八年十一月十九日北院文八十八民執壬字第
    一六三二二號囑託查封登記書影本一件、(二)房屋租賃契約書影本三份、(三)認證書
    暨台北市通航聯隊舊址改建基地原眷戶眷舍改（遷）建申請書影本一份、(四)台北
    市未辦妥保存登記之房屋申請設立房屋稅籍承諾書影本一件、(五)台北市稅捐稽徵
    處信義分處八十八年十一月十八日北市稽信義乙字第八八○二八○四九○○號函
    影本一份、(六)台北市稅捐稽徵處信義分處八十八年十一月十九日北市稽信義功字
    第三二八八號房屋現值證明書影本一件、(七)臺灣臺北地方法院民事執行處八十九
    年一月十二日北院文八十八民執壬字第一六三二二號通知暨評估內容影本一份、
    (八)陸軍第十師五十年四月十二日（五十）瑞煜字第二三九號函暨眷舍工程計算表
    影本一件、(九)陸軍供應司令部工兵署五十年六月二十一日（五○）仲伸六七八號
    函暨營繕工程驗收證明書影本一份、(十)台北市信義區黎忠里里長黃種釧八十九年
    五月八日北市（八九）里忠字第八號證明書一件、(十一)位置圖二件、(十二)馬鶴齡繼承
    系統表、(十三)原告丙○○照片影本一件為證，並聲請訊問證人邱春蘭、黃種釧。
乙、被告方面：
壹、聲明：原告之訴駁回。
貳、陳述：
  一、依原告提出「台北市未辦妥保存登記之房屋申請設立房屋稅籍承諾書」所載，
      系爭房屋係邱春蘭於六十二年十月二十日興建完成，依法由邱春蘭原始取得。
      故而邱春蘭向稅捐機關呈報為房屋稅之納稅義務人，並以系爭房屋作為「狀元
      及第牛肉粥店」之經營場所。邱春蘭既為系爭房屋之起造人，則被告對系爭房
      屋進行強制執行程序依法有據。
  二、原告指邱春蘭自行申報為系爭房屋之房屋稅納稅義務人，其不知情云云，有違
      經驗法則：
    (一)系爭房屋於邱春蘭重新起造前，依原告稱原屬國防部提供退除役官兵之眷舍，
      依房屋稅條例第十四條規定，免徵房屋稅。如原告僅係單純將系爭房屋出租於
      邱春蘭使用，則邱春蘭並無另行申請為房屋稅納稅人之理。
    (二)又依房屋稅條例第四條規定，房屋稅向房屋所有人徵收之。邱春蘭自八十三年
      一月十二日為系爭建物申請設立房屋稅籍，並開始繳納房屋稅，直至八十八年
      十一月十九日被告聲請強制執行後，顯為脫產，始經由原告與債務人邱春蘭串
      通申請變更納稅人為原告甲○○○。是至少自八十三年一月十二日起至八十八
      年十一月十八日止，邱春蘭均係系爭房屋房屋稅之納稅義務人，如邱春蘭並非
      房屋所有人，依法並無繳納房屋稅之義務，茲邱春蘭竟自行申報為系爭房屋之
      房屋稅納稅人，依一般經驗法則推論，邱春蘭應為系爭房屋之所有人。
    (三)且原告自稱於八十七年十一月十四日曾將系爭建物出租予訴外人張書進，八十
      八年八月一日又出租予訴外人吳瑩華等，在該二人承租期間，邱春蘭已非承租
      人，卻仍須繳納房屋稅，如其非為系爭房屋所有人，顯違反一般經驗法則。
    (四)綜上，系爭房屋係邱春蘭因受讓及改建而取得系爭房屋及鐵皮屋之所有權後，
      因系爭房屋為違章建築無法辦理所有權移轉登記，遂為系爭房屋申請稅籍，以
      保障其權利。原告所指其與邱春蘭之租約已終止，且「台北市未辦妥保存登記
      之房屋申請設立房屋稅籍承諾書」之登記為錯誤等，不僅與事實不符，且背於
      一般經驗法則，應無可採。
  三、系爭房屋在邱春蘭占有時，面積擴大三倍餘，且總層數由一層變更為二層，顯
      係由邱春蘭原始取得系爭房屋之所有權。依八十三年一月邱春蘭向台北市稅捐
      稽徵處提出之「房屋稅申報書」所載，系爭房屋所有人為邱春蘭，房屋情形為
      一樓木造，面積為三十四平方公尺；而八十八年十一月間，台北市松山地政事
      務所針對系爭房屋進行建物測量，結果顯示房屋有二層，一樓面積擴大為四十
      四點七三平方公尺，總面積達一百十三點二七平方公尺，已與房屋稅申報時完
      全不同。凡此均為邱春蘭占有時所作之變更，依一般經驗法則，苟非邱春蘭為
      所有人，應不會如此斥資改建他人所有建物。
  四、原告所舉之租賃契約二份，其中起迄日期相互重疊，例如八十六年十二月十四
      日至八十七年十二月十四日間，原告甲○○○與邱春蘭就系爭房屋訂定租約；
      詎租期尚未屆滿，原告即於八十七年十一月十四日就系爭房屋與張書進訂定租
      約，租期至八十八年十一月十四日止，該租約未屆滿前，原告旋另於八十八年
      八月一日與吳瑩華就系爭房屋訂定租約，上開租約期間互有矛盾，顯非真實。
      尤其八十八年八月一日之租賃契約，更是於被告聲請強制執行之際臨訟所作，
      縱然經認證，亦僅能認該租約形式真正，無從以該租賃契約證明實質租賃關係
      存在。故被告否認該等租賃契約之真正。
  五、邱春蘭雖於鈞院證稱系爭房屋為原告所有，其係承租人，因租期到期已搬遷云
      云，惟查，邱春蘭之證言根本欠缺憑信性：
    (一)按原告所提出之「台北市未辦妥保存登記之房屋申請設立房屋稅籍承諾書」雖
      為證人邱春蘭所填寫，但由於該文書已由公務機關編列於公文書之內，故上開
      文書亦屬公文書。依民事訴訟法第三百五十五條第一項規定，公文書在形式證
      據力上，乃推定其為真正。依此，上開文書依法應推定文書作成名義人確曾為
      文書內容之表示或報告。而原告既主張上開文書係邱春蘭所誤載為原始起造人
      （即所有權人）乙事，自應對此誤載負舉證責任。最高法院二十年度上字第二
      九四號判例要旨謂：「法院依法製成之筆錄，為公文書之一種，苟非確有反證
      足以證明其記載不實，即不容空言指為錯誤。」即本此意旨。原告雖稱系爭房
      屋興建時，邱春蘭年僅十四歲，無從起造房屋，惟查，十四歲之人亦有權利能
      力及限制行為能力，依法非不得起造房屋並取得所有權；反之，即使不惑之年
      ，亦未必有能力（資力）起造房屋。故原告所稱年齡乙事，尚不足證明該公文
      書之記載為虛偽。
    (二)民事訴訟法第三百十四條規定，就訴訟結果有直接利害關係者，得不令具結，
      其立法意旨在於就訴訟結果有直接利害關係者之證言，其證據力原極薄弱，不
      足為信。本件證人邱春蘭同時亦為系爭強制執行事件之債務人，積欠被告（即
      債權人）債務，卻無清償之誠意，即使在強制執行程序中，仍疑似有脫產之行
      為，為此，執行事件之法官甚至要求邱春蘭提出財產流向說明書。邱春蘭既無
      清償債務之誠意，則其自不願被告在強制執行程序中獲償。本件之訴訟結果直
      接關係邱春蘭能否保有系爭房屋之所有權或使用權，故其不惜觸犯刑事偽造文
      書罪，空口白話否認一切，該證言之可信度極為薄弱，不足為信。
    (三)此外，證人邱春蘭之證詞，有多處前後矛盾，如其於臺北地方法院民事執行處
      八十八年十月之陳報狀中自認：「茲證明本人邱春蘭收到吳先生之『合夥資金
      』伍拾萬元正」。據此，狀元及第粥另有他人（吳先生）加入，與邱春蘭均為
      合夥人。然其於鈞院作證時，關於所經營之狀元及第粥頂讓之部分為何一事，
      又表示：「我是頂讓生財器具和營業範圍，之後之租金皆由頂讓之人負擔。」
      其表示已將狀元及第粥全部頂讓他人經營之證詞與陳報狀所陳，顯然矛盾，違
      反禁反言之原則，更足顯見證人證詞不足可信。
    (四)其次，上開文書中載有「如有不實或發生糾紛，願負法律責任」等文字，依一
      般經驗法則，縱無法律常識之人，見有此文句，亦皆無不戰戰兢兢地為確實記
      載。且證人既非不識文字之人，第三人亦無從知悉證人所興建之建築物座落地
      點、興建時間等，故縱使上開文書之部分記載確非證人自為填寫，其亦應係經
      由證人口述，而經他人為代筆書寫，與自寫無異。今證人邱春蘭卻辯稱上開文
      書除人別資料外，其餘均係公務員代為填寫，非其所填寫，其不清楚等語，顯
      係臨訟卸責之詞，洵不足採。
    (五)再者，系爭建物依法為無須課徵房屋稅之房屋，而證人邱春蘭既陳稱系爭建物
      係原告所有，其僅為承租人云云，則豈有所有權人逾二十年（如以上開文書製
      作日期計算）均從未繳納房屋稅，而承租人於承租後，反而越俎代庖積極為繳
      納房屋稅之申請並自為繳納之理。縱使其確係為辦理營利事業登記證納稅之需
      要，亦可登記為房屋使用人或承租人，而無須偽造文書。由此更足見證人邱春
      蘭辯稱其僅係承租人乙事，顯不足採信。
    (六)邱春蘭於八十三年辦理房屋稅籍資料事宜，依原告在強制執行案中自認事實「
      於七十九年租給邱春蘭後，因稅捐稽徵處要課稅，所以就以邱春蘭為納稅義務
      人繳稅」，足證原告不僅知悉且係由其配合邱春蘭辦理。縱原告所言屬實，亦
      即邱春蘭將房屋向稅捐機關切結為邱春蘭所有，係基於邱春蘭與原告甲○○○
      之虛意思表示，然依民法第八十七條規定，該虛偽意思表示並不能對抗善意第
      三人，即原告不得以其虛偽意思表示對抗被告。
    (七)綜上，邱春蘭之證言並不具有憑信性，無足採為判決依據。
  六、據八十九年九月二十一日鈞院至系爭房屋現場勘驗之結果，發現與系爭房屋附
      連之鐵皮屋二樓，須經由系爭房屋室內樓梯進入，別無其他出入口。據原告甲○○○表示：「二樓的鐵皮屋是在七十九年後才蓋給乙○○住的，因為太熱，
      乙○○因病而活動不便，所以沒有住進去。」惟查，原告甲○○○之陳述並不
      實在，蓋據其自稱其於七十九年十二月中旬將系爭建物出租予邱春蘭使用，此
      後，據原告之陳述，系爭建物繼續租予邱春蘭至八十七年十一月。綜上，原告
      既已於七十九年將系爭建物出租邱春蘭，何以基於自用之目的，竟興建以系爭
      建物為唯一出入口之鐵皮屋？二者顯然矛盾。此外，該鐵皮屋於七十九年年底
      或八十年年初完成時，正值冬季，原告稱乙○○因太熱而未住進鐵皮屋，已違
      常情；又原告稱乙○○因腳受傷，上下樓梯不便，故未住進鐵皮屋，惟乙○○
      所持中度肢障之證明，係八十七年三月二十七日取得，則原告稱乙○○於七十
      九年年底因行動不便而未遷住該鐵皮屋云云，亦無可信。
  七、綜上，系爭建物係原告讓與邱春蘭，而邱春蘭於受讓後，興建附連之鐵皮屋，
      經營狀元及第粥，在該建物及鐵皮屋拆除改建之前，應為邱春蘭所有。被告據
      以聲請強制執行，自屬有據。
參、證據：提出(一)八十六年度各類所得資料歸戶清單影本一份、(二)歸戶財產查詢清單
    影本一份、(三)八十八年度執字第一六三二二號強制執行事件債務人邱春蘭民事陳
    報狀影本一份、(四)房屋稅申報書影本一件、(五)台北市松山地政事務所建物測量成
    果圖影本一件為證，並聲請調取邱春蘭向台北市稅捐稽徵處信義分處申請設立房
    屋稅籍登記之相關資料及勘驗現場。
丙、本院依職權調閱本院八十八年度執字第一六三二二號民事強制執行事件卷宗。
    理      由
一、原告起訴主張本院八十八年度執字第一六三二二號強制執行事件，執行債權人即
    被告聲請對邱春蘭強制執行所查封之台北市○○○路○段四八五號未為保存登記
    之房屋，係原告之被繼承人馬鶴齡所建，並非邱春蘭所有，為此依強制執行法第
    十五條之規定，提起本件第三人異議之訴，請求撤銷系爭房屋之執行程序。
    被告則以依台北市未辦妥保存登記之房屋申請設立房屋稅籍承諾書所載，系爭房
    屋係邱春蘭於六十二年十月二十日興建完成，由邱春蘭原始取得，邱春蘭向稅捐
    機關呈報為房屋稅之繳稅義務人，邱春蘭既為系爭房屋之起造人，被告對系爭房
    屋進行強制執行程序，於法有據等語置辯。
二、原告起訴主張被告以執有對邱春蘭積欠其票款之執行名義，向本院聲請強制執行
    ，經本院八十八年度執字第一六三二二號強制執行事件執行在案，而本院八十八
    年度執字第一六三二二號強制執行事件，依被告之聲請所查封之台北市○○○路
    ○段四八五巷九號未經保存登記之建物，經本院執行處囑託台北市松山地政事務
    所測量，為如附圖測量成果圖所示地面層面積七十九平方公尺，第二層面積三十
    四點二七平方公尺，而經本院依被告之聲請勘驗現場，附圖測量成果圖中部分
    壹層四十四點七三平方公尺部分，為木造房屋；部分為二層鐵皮房屋，一、二
    層面積均為三十四點二七平方公尺，此經本院依職權調閱前開執行卷查核屬實，
    並有本院八十九年九月二十一日勘驗筆錄在卷可憑，堪信為真實。
三、按第三人就執行標的物有足以排除強制執行之權利者，得於強制執行程序終結前
    ，向執行法院對債權人提起異議之訴，強制執行法第十五條定有明文。本件原告
    主張系爭查封之木造建物係馬鶴齡生前斥資在原配眷舍旁所自行興建，雖未經保
    存登記，然並不影響馬鶴齡原始取得所有權之地位；馬鶴齡死亡後，系爭建物應
    歸全體繼承人即原告繼承，二層懸空鐵皮閣樓部分，係於原配住之舊眷合及木造
    平房出租予邱春蘭後，由原告甲○○○斥資搭建，是原告本於所有權人地位提起
    第三人異議之訴等語。被告則辯稱系爭房屋係邱春蘭於六十二年十月二十日興建
    完成，依法由邱春蘭原始取得，邱春蘭既為系爭房屋之起造人，則被告對系爭房
    屋進行強制執行程序依法有據等語。是本件應審酌者，為系爭尚未辦理保存登記
    房屋之所有權是否為原告所有？
四、兩造對於原告之被繼承人馬鶴齡於四十九年間獲軍方配住坐落台北市○○○○○
    里○○○路○段二○六巷三十六號（現門牌號碼整編為台北市○○區○○里○○○路○段四八五巷九號）之紅磚造水泥瓦眷舍一棟之事實，均不爭執，並經證人
    黃種釧證述屬實，且有原告提出之陸軍第十師五十年四月十二日（五十）瑞煜字
    第二三九號函暨眷舍工程計算表、陸軍供應司令部工兵署五十年六月二十一日（
    五○）仲伸六七八號函暨營繕工程驗收證明書、台北市信義區黎忠里里長黃種釧
    八十九年五月八日北市（八九）里忠字第八號證明書等件為證，自堪信為真實。
    而系爭一層木造平房，依證人即黎忠里里長黃種釧於八十九年七月十三日到場作
    證時，經本院提示執行卷內系爭房屋之照片，及卷附之房屋構圖時證稱照片上所
    示之房屋就是改建過之房屋，自其懂事以來，馬鶴齡即住在此屋中，其從小看到
    之房屋即現在的樣子，照片中之房屋旁曾有一些小房屋，如今已坍場掉等語（本
    院八十九年七月十三日言詞辯論筆錄），故依證人黃種釧之證言可知，馬鶴齡在
    世時，即建有系爭木造房屋，再依原告所提被告亦不爭執之原告丙○○於七十三
    年間高中畢業時之照片所示，原告丙○○即在系爭木造平房前留影，再參以證人
    邱春證稱其係向原告甲○○○承租台北市○○○路○段四八五巷九號房屋，其取
    得原告之同意後，將前面磚造房拆掉等語（本院八十九年五月十一日言詞辯論筆
    錄），堪信原告主張在馬鶴齡在世時，即建有系爭木造房屋，嗣原配住之眷舍始
    拆除之事實為真實。
五、雖被告辯稱依原告所提出之「台北市未辦妥保存登記之房屋申請設立房屋稅籍承
    諾書」所載，系爭房屋係邱春蘭於六十二年十月二十日興建完成，依法應由邱春
    蘭原始取得所有權，故邱春蘭於八十三年一月十二日為系爭建物申請設立房屋稅
    籍，成為房屋稅之納稅義務人，依一般經驗法則推論，邱春蘭應為系爭房屋之所
    有人等語，並提出八十六年度各類所得資料歸戶清單、歸戶財產查詢清單、房屋
    稅申報書等件影本為證。然未領建築物建築執照房屋之設立房屋稅籍及完納房屋
    稅，僅表示行政機關為房屋稅務之管理及人民納稅義務之履行，並非取得建築物
    所有權之法定證據，不能據以使無所有權之納稅義務人變為所有權人，是不得單
    因列載於稅籍資料為所有人，即遽認該名義人為房屋之原始所有人，仍須視實際
    出資建築房屋之人而予認定之。查證人邱春蘭證稱系爭房屋並非其所有，其係向
    原告甲○○○承租，其在七十九年間承租時，因做生意須辦理營利事業登記，稅
    捐處之人員告知系爭房屋無人辦過，故要求其填具承諾書等資料，稅捐處之人員
    一直強調不能欠稅等語（本院八十九年五月十一日言詞辯論筆錄），經本院依被
    告聲請向台北市稅捐稽徵處信義分處函詢邱春蘭係為辦理何申請事件而出具上開
    承諾書及現行有何法令規定，辦理營利事件登記須先設立房屋稅籍，台北市稅捐
    稽徵處信義分處函覆稱：「查邱春蘭君係因辦理坐落本市○○○路○段四八五巷
    九號未辦妥保存登記房屋申請設立房屋稅籍，而出具承諾書。至於辦理營利事業
    登記須先設立房屋稅籍，係依台北市稅捐稽徵處八十二年九月一日北市稽財丙字
    第一五二二八號函台北市稅捐稽徵處運用營業登記資料厘正房屋稅籍作業程序規
    定『....  營業登記地址，倘無房屋稅籍者，由（第二股）服務區人員先行給予
    房屋稅稅籍編號，同時通知房屋所有人限期申報房屋稅籍，逾期者，即逕行設籍
    。』」等語，有台北市稅捐稽徵處信義分處九十年二月二十日北市稽信義乙字第
    九○六○三○七四○○號函附卷可稽，核與邱春蘭所稱係為辦理營利事業登記始
    辦理房屋稅籍登記，並出具承諾書等語相符。該邱春蘭八十三年一月十二日出具
    之「台北市未辦妥保存登記之房屋申請設立房屋稅籍承諾書」，雖已由公務機關
    編列於公文書內，惟仍屬私文書，其文書實質證據力如何，仍得由法院依自由心
    證判斷之。經查該「台北市未辦妥保存登記之房屋申請設立房屋稅籍承諾書」記
    載「具承諾書人邱春蘭申報坐落台北市○○區○○里○○○路○段四八五巷九號
    無建築物建築執照之木造一層房屋一棟（基地坐落台北市○○段○○段二二五地
    號）確為本人於六十二年十月二十日興建完成。如有不實或發生糾紛，願負法律
    責任。特立此承諾書，請准設立房屋稅籍」等語，然邱春蘭係四十八年二月二十
    八日生，於六十二年十月二十日時年僅十四歲，衡諸常情，當無於六十二年十月
    二十日即興建完成房屋之可能，再依邱春蘭之證言，其完全係為完成稅籍登記而
    於承諾書為便宜之記載，則邱春蘭既願承擔偽造文書之罪責，而證稱系爭木造房
    屋非其所建，即堪認證人邱春蘭所言其係為辦理營利事業登記，始填具上開承諾
    書，據以辦理房屋稅籍登記，其並非系爭房屋之所有人等情，應堪採信。再邱春
    蘭與原告馬李蘭嬌申請更正系爭房屋納稅義務人名義，亦經台北市稅捐稽徵處信
    義分處核准更正完畢，有原告提出被告亦不爭執之該處八十八年十一月十八日北
    市稽信義乙字第八八○二八○四九○○號函影本在卷可憑，足證房屋稅籍登記僅
    係行政機關為管理房屋稅之徵收所為之行政上措施，申請登記為納稅義務人者，
    不以具有所有權者始得為之，故系爭房屋之納稅義務人名義上雖為邱春蘭，然尚
    難據此即認邱春蘭為系爭房屋之起造人而原始取得所有權。是邱春蘭既非實際出
    資建築系爭房屋之人，則邱春蘭自非系爭房屋之原始所有人。至被告另辯稱原告
    已將系爭建物讓與邱春蘭等語，然此為邱春蘭所否認，被告復未能舉證證明原告
    確有出售系爭建物予邱春蘭之事實，則被告所辯，尚不足採。再被告另辯稱原告
    甲○○○明知邱春蘭向稅捐機關辦理稅籍登記，故邱春蘭向稅捐機關所為之切結
    ，係基於邱春蘭與甲○○○虛偽之意思表示，不能對抗善意之被告等語。惟縱原
    告甲○○○曾於執行處陳稱「於七十九年租給邱春蘭後，因稅捐稽徵處要課稅，
    所以就以邱春蘭為納稅義務人繳稅」，然甲○○○僅係允諾邱春蘭得為納稅義務
    人，甲○○○與邱春蘭間就系爭房屋所有權之歸屬並無何通謀虛偽之意思，被告
    辯稱此虛偽之意思表示不得對抗善意第三人等語，尚不足採。
六、至系爭房屋之二層鐵皮房屋部分，原告固主張係原告甲○○○出資搭蓋予原告乙○○居住一節，縱未能舉證以實其說。然證人邱春蘭證稱其所承租即原告所提位
    置圖中L型之部分（本院八十九年五月十一日言詞辯論筆錄），而依卷附原告所
    提之位置圖，L型之部分即包含木造房屋、鐵皮閣樓、磚造房及半磚倉庫。而
    證人即邱春蘭之胞姊邱寶珠亦證稱「我有向甲○○○承租台北市○○○路○段四
    百八十九巷九號的房屋，邱春蘭是我妹妹，之前有住在系爭房屋，......  邱春
    蘭住在系爭房屋的時候，房屋的外觀與現在承租的外觀是一樣的..... 邱春蘭住
    在系爭房屋的時候，據我所知應該沒有搭建，我很久之前去看的時候就是這樣，
    時間已經很久了。」、「我第一次去邱春蘭住的地方，確實就是現在的樣子」（
    本院九十年八月三日言詞辯論筆錄），則證人邱春蘭既證稱所承租之範圍包含鐵
    皮閣樓，而邱寶珠亦證稱邱春蘭承租系爭房屋時之外觀即與現在相同，甚而原告
    甲○○○現亦將系爭房屋，包含二層鐵皮房屋部分出租予邱寶珠，則原告甲○○○對二層鐵皮房屋部分有事實上有將之出租之管理處分權。按系爭房屋並未經保
    存登記，原告甲○○○對二層鐵皮房屋既有事實上之處分權，自堪信原告主張原
    告甲○○○對二層鐵皮房屋有所有權一節為真實。
七、綜上所述，被告辯稱系爭房屋之所有權人為邱春蘭，尚非可採；而原告主張系爭
    房屋原所有人為馬鶴齡，其於七十九年間死亡後，由原告繼承為系爭木造房屋之
    所有權人，而原告甲○○○為二層鐵皮房屋之所有權人為堪採信。則系爭尚未辦
    理保存登記之房屋，原告為所有人，而本院八十八年度執字第一六三二二號強制
    執行程序之執行標的既為原告所有之系爭房屋，原告即有足以排除強制執行之權
    利。從而，原告依強制執行法第十五條規定，請求撤銷本院八十八年度執字第一
    六三二二號強制執行事件就原告所有門牌號碼為台北市○○○路○段四八五巷九
    號之建物所為之強制執行程序，為有理由，應予准許。
八、本件事證已臻明確，兩造其餘攻擊防禦方法及舉證，核與本件判決之結論不生影
    響，爰不另一一贅述，併此敘明。
九、結論：原告之訴為有理由，依民事訴訟法第七十八條，判決如主文。
中      華      民      國    九十      年      九      月    二十一    日
                              民事第二庭法      官  吳青蓉
右為正本係照原本作成
如對本判決上訴，須於判決送達後廿日內向本院提出上訴狀
中      華      民      國      九十    年       九     月    二十五    日
                                        法院書記官  吳芳玉


司法院資訊處製作；財團法人民間司法改革基金會備份。
